【裁判字號】    91,上,266
【裁判日期】    920129
【裁判案由】    損害賠償
【裁判全文】
台灣高等法院臺中分院民事判決  九十一年度上字第二六六號
      上  訴  人  興農育樂股份有限公司
      法定代理人  乙○○
      法定代理人  甲○○
右當事人間請求損害賠償事件，上訴人對於中華民國九十一年六月五日臺灣臺中地方
法院九十年度訴字第二一三六號第一審判決提起上訴，本院判決如左：
    主    文
上訴駁回。
第二審訴訟費用由上訴人負擔。
    事實及理由
一、本件上訴人起訴主張：被上訴人於民國（下同）六十一年起即於上訴人所有之坐
    落台中縣大雅鄉○○○段第三○八－六、三○八－一、三○八、三○七－四、三
    一六－五、三一七、三一七－一、三一二、三一四－二八地號等系爭九筆土地上
    （下簡稱系爭土地），架設編號九十三號起至一○四號止之電桿及輸電線路（下
    簡稱系爭電桿、線路），而系爭九筆土地係供上訴人公司經營高爾夫球場之部分
    土地，計被上訴人公司上開電桿線路之架設（扣除電桿編號一○○至一○二間之
    長度），其總長度為九三六公尺（以實測為準），寬距多在四公尺以上，最窄亦
    有三公尺以上，茲以寬距三公尺，概算其占用之面積為二八○八平方公尺（以實
    測為準）。另依據經濟部頒布之「屋外供電線扣裝置規則」第三十五條規定，該
    線路與樹木最小水平（導線擺動後之間隔）及垂直間各為二．二公尺，亦即該線
    路電桿線下及線外兩旁二．二公尺以內不得有樹木接近，是故損害之寬距，應另
    增加四．四公尺，如是其損害面積，應再增加四一一八．四平方公尺，合併上開
    之二八○八平方公尺，總計上訴人公司球場之損害面積至少為六九二六．四平方
    公尺（以實測為準）。在此面積內，上訴人均無法為正常之球場使用，自受有損
    害。爰依電業法第五十三條規定請求被上訴人補償，並以土地法第九十七條為據
    ，按系爭九筆土地之土地申報總價額年息百分之十計算，各依土地登記簿所載之
    原因發生日起算均算至起訴狀繕本送達被上訴人之日止，與被上訴人占用土地面
    積計算，請求被上訴人給付自起訴狀繕本送達被上訴人之日止回溯十五年之補償
    金共計三百九十五萬九千四百七十九元（嗣於第二審減縮為回溯五年之補償金一
    百八十四萬二千元）及法定遲延利息。此外並請求被上訴人自起訴狀繕本送達被
    上訴人翌日起至電桿遷移之日止，按月給付二萬八千四百七十一元（嗣於第二審
    擴張為三萬零七百元）。
    被上訴人則以：系爭九筆土地上之輸電線路及電桿，係於六十一年間架設，當時
    即取得當時之土地所有人及耕作者楊天振等人之同意，並依其損害之程度給予地
    上物（含土地）之補償在案。嗣上訴人自七十六後陸續取得系爭九筆土地所有權
    ，包括於取得系爭土地所有權之前之七十年六月二十八日、同年十一月二十一日
    （註：該時系爭九筆土地已為高爾夫球場之用地）、七十八年九月十八日、八十
    八年一月二十七日申請被上訴人變更遷移電桿位置，且被上訴人亦依上訴人之申
    請及上訴人暨土地所有人所提供之土地遷移電桿，而上訴人申請被上訴人將輸電
    線路變更遷移時，曾出具欲遷移輸電線路而需用該土地之土地所有權人之土地使
    用同意書予被上訴人，並無條件提供被上訴人使用，因被上訴人亦免費予以施工
    遷移，且電線之高度距地面之距離約在十一公尺以上，不影響球場及活動人員之
    安全，是電桿及輸電線路對上訴人並未生損害，是上訴人依電業法第五十三條之
    規定，而為上開之請求，並無理由等語，資以抗辯。
二、本件原審對於上訴人之請求，判決上訴人全部敗訴，並駁回其假執行之聲請，上
    訴人全部聲明不服，上訴聲明：
     (一)原判決在后開請求範圍內廢棄。
     (二)右開廢棄部份：
       被上訴人應給付上訴人新台幣壹佰捌拾肆萬貳仟元及自起訴狀繕本送達之
         翌日起至清償日止按年息百分之五計算之利息。
       被上訴人應自起訴狀繕本送達翌日起按月給付上訴人新台幣參萬柒佰元。
     第一、二審訴訟費用由被上訴人負擔。
       願供擔保請准宣告假執行。
    被上訴人則求為判決駁回上訴。
三、查上訴人主張現係為系爭九筆土地之所有權人，而被上訴人公司自六十一年起即
    於該土地上分別搭建編號九十三號起至一○四號止之電桿、電線（註：其中編號
    九十三號電桿設於三○八－一、三○八－六地號，九十四號、九十五號、九十六
    號電桿設於三○八地號土地，其中九十七號電桿設於三○七－四地號土地，其中
    九十八號電桿設於三一六－五地號土地，其中九十九號電桿設於三一七地號土地
    ，其中一○○號電桿設於三一七－一地號土地，其中一○二號、一○三號電桿設
    於三一二地號土地，其中一○四號電桿設於三一四－二八地號土地內）供台電營
    運神岡至沙鹿兩地運輸電之用等情，有系爭九筆土地之土地登記簿謄本九份、現
    場照片及台中高爾夫球場電桿位置圖等在卷可稽（見原審卷第五一至一二二頁；
    本院卷三二至三九頁、第九二頁），復為被上訴人所不爭執，自堪可信為真實。
    又據上開系爭九筆土地登記簿謄本有關移轉登記之資料所載，系爭土地中之三○
    八－一地號、三一六－五地號上訴人取得所有權之時間係七十六年十一月十八日
    （即登記日期，民法第七百五十八條參照）；其中三○八－六地號、三○八地號
    、三○七－四地號、三一二地號四筆土地上訴人完全取得所有權之時間為八十二
    年九月一日（其中三○八－六地號、三○八地號、三○七－四地號三筆土地，上
    訴人先於八十年四月一日取得應有部分四分之三）；其中三一七地號土地上訴人
    取得所有權之時間為七十七年十一月十八日；其中三一七－一地號土地上訴人取
    得所有權之時間為八十年三月二十八日；其中三一四－二八地號土地上訴人取得
    所有權之時間為八十年四月一日，（而其中三○八地號、三○八－一地號土地之
    原所有權人係林伯滄、楊天財、楊天和三人，其中三○八－六地號、三○七－四
    地號、三一二地號土地之原所有權人係林伯滄、楊天財、楊文通三人，其中三一
    七地號、三一七地－一地號土地之原所有權人係蔡松柏，其中三一六－五地號土
    地之原所有權人係楊文振，其中三一四－二八地號土地之原所有權人係楊天振）
    ，此並為兩造所不爭執，亦堪信為真實，足見上訴人先前並非系爭土地之地主，
    嗣後始陸續取得系爭土地之所有權。
四、次查上訴人主張被上訴人所搭建之系爭電桿、線路，致上訴人無法為正常之系爭
    土地使用：諸如果嶺、球道之設置必須避開電桿線，球場之整體景觀被破壞，景
    觀樹木之栽植設限在導線下及兩旁二．二公尺之外，打球之拋物線必須迴避，高
    壓電線持續發出吱吱之聲音，令許多球客怯步不來，生意受極大之損失，又因球
    場內有被上訴人電線桿之架設，縱橫其中，影響球場整體之規劃及使用至深且鉅
  造成上訴人極大之損失，為此依電業法第五十三條規定，請求補償等詞。但為被
    上訴人所否認，並抗辯被上訴人於系爭土地架設系爭電桿、線路初，即就系爭土
    地上之地上物予以補償，該補償自包括系爭土地之使用代價；又查被上訴人之電
    桿占用土地之面積每支僅有○‧一七平方公尺，且被上訴人所有輸電線路下面之
    上訴人土地仍由土地所有人或耕作人占有種植農作物或竹林，以及上訴人作為高
    爾夫球場使用，有照片附卷可證，足見上訴人對於系爭土地並未發生損害，因此
    上訴人請求被上訴人賠償所謂損害，顯無理由。是本件首應審究者，厥為系爭土
    地上之系爭電桿、線路，是否造成系爭土地之損害，而應予補償﹖茲分述如下：
  (一)按電業法第五十、五十一、五十二、五十三條固規定：「電業因工程上之必要，
    得使用河川、溝渠、橋樑、堤防、道路、公有林地及其他公共使用之土地，但以
    不妨礙其原有效用為限，並應於事先通知其主管機關。」；「電業於必要時，得
    在地下、水底、私有林地或他人房屋上之空間，或無建築物之土地上設置線路。
    但以不妨礙其原有之使用及安全為限，並應於事先書面通知其所有人或占有人；
    如所有人或占有人提出異議，得申請地方政府許可先行施工，並應於施工五日前
    ，以書面通知所有人或占有人。」；「電業對於防礙線路之樹木，得於通知所有
    人或占有人後砍伐或修剪之。」；「前三條所訂各事項，應擇其無損害或損害最
    少之處所及方法為之；如有損害，應按損害之程度予以補償。」。又電業法第五
    十三條之損害補償規定，既以前三條即電業法五十、五十一、五十二條規定，而
    造成土地所有人使用土地損害，始按損害程度，予以補償，則其損害程度，應以
    設置線路，是否造成妨礙土地原有之使用及安全，為判斷標準至明。
  (二)又查被上訴人在系爭土地上之電桿及輸電線路於六十一年間架設時，已取得土地
    所有人之同意，並依其損害程度給予地上物之補償在案，此有被上訴人所提出之
    神岡至沙鹿工程地上物損害補償調查表移交清冊及土地登記簿謄本等，各在卷可
    按（見原審卷第四二、四三頁；本院卷第一九二至二○七頁），復為上訴人所不
    爭執，自堪信為真實。惟上開系爭土地之「地上物」補償，僅止於「地上物」，
    尚難延伸包括「土地使用」之補償。是被上訴人抗辯「地上物」之補償，已包括
    「土地使用」之補償云云，顯有誤會，合先敘明。
  (三)次查上訴人主張系爭土地目前用途為「台中高爾夫球場」，有上開系爭九筆土地
    之土地登記簿謄本九份、現場照片及台中高爾夫球場電桿位置圖等可稽，復為被
    上訴人所不爭執，自屬實在。又查系爭土地上之被上訴人電桿，乃第九三號至一
    ０四號，亦如前述。又據卷附（見本院卷第九二頁）台中高爾夫球場電桿位置圖
    觀之，系爭電桿、線路位置，均在「台中高爾夫球場」之北側邊緣線附近，並未
    影響「台中高爾夫球場」之球道（查球道均在系爭電桿、線路之南面）；而上訴
    人亦自認臺中高爾夫球場球道大部分在電線桿的南面，電線桿的北邊沒有球道在
    卷（見本院卷第一八三頁）。再依卷附（見本院卷第三二至三八頁）系爭電桿、
    線路現場照片觀之，系爭電桿、線路大部分延系爭土地所設道路兩側設置，尚難
    認有妨礙土地原有之使用及安全。抑有進者，上訴人興農育樂股份有限公司曾分
    別於七十年十二月二十一日、七十八年九月十八日、八十八年一月二十七日，夥
    同當時系爭土地地主，向被上訴人申請變更系爭電桿、線路之設置位置，並出具
    「輪電線路變更設置登記單」及土地使用同意書在卷（見原審卷第一二三至一三
    八頁）；且其中同意書甚且載明：立同意人楊旺枝等所有大雅鄉○○○段三○九
    ─一三、三○八、三○八─六、三○八─一、三○七─四、三一六─五、三○七
    ─六、三一六─四、三○七、三○七─一、三一六─一六、三一六─一八、三一
    六、三一六─三、三一六─一、三○六─二○等筆地主，願意讓與興農育樂股份
    有限公司，「無條件」提供台灣電力公司使用特高壓線電桿遷移使用，同意書人
    等絕無異議等文句在卷（見原審卷第一二九頁），而被上訴人亦依上訴人聲請遷
    移系爭電桿、線路完成，有被上訴人台灣電力股份有限公司台中供電區營運處函
    在卷可按（見原審卷第一三六頁），且該函亦告知目前電桿位置及電線高度十一
    公尺以上．並不會影響球場作業及活動人員安全等詞在卷。茲上訴人卻主張，先
    前應其要求而遷移之系爭電桿、線路，在系爭土地上有妨礙土地原有之使用及安
    全云云，顯有違「禁反言原則」，自不足取。
  (四)準此．上訴人既未能舉出具體事證證明系爭電桿、線路之設置，有妨礙土地原有
    之使用及安全情事，致其受有何損害，其逕依電業法第五十三條規定，請求被上
    訴人補償相當租金之損害，即屬無據。
五、綜上所述，本件上訴人主張系爭電桿、線路之設置，造成系爭土地損害，為不足
    採，被上訴人抗辯，尚屬可信。從而，上訴人主張本於電業法第五十三條規定，
    請求被上訴人給付上開補償，為無理由，不應准許。又原判決所持理由，雖與本
    院未盡相同，惟結論尚無不同，是原審為上訴人敗訴之判決，及駁回其假執行之
    聲請，並無不合。上訴意旨指摘原判決不當，求予廢棄改判，為無理由，應予駁
    回。
六、本件事證已臻明確，兩造其餘攻擊或防禦方法及所提證據，均與本院心證之形成
    及判決結果，不生影響，爰不一一再加以論述，併此明．
七、據上論結，本件上訴為無理由，依民事訴訟法第四百四十九條第一項、第七十八
    條，判決如主文。
中      華      民      國    九十二    年      一      月    二十九    日
~B1民事第六庭審判長法  官  吳火川
~B2                法  官  饒鴻鵬
~B3                法  官  陳繼先
右為正本係照原本作成。
如對本判決上訴，須於收受判決送達後二十日內向本院提出上訴書狀，其未表明上訴
理由者，應於提出上訴後二十日內向本院提出上訴理由書（須按他造人數附具繕本）
，並繳納送達用雙掛號郵票拾份（每份拾肆元）。
上訴時應提出委任律師或具有律師資格之人之委任狀；委任有律師資格者，另應附具
律師及格證書及釋明委任人與受任人有民事訴訟法第四百六十六條之一第一項但書或
第二項（詳附註）所定關係之釋明文書影本。
~B                書記官  劉建智
中      華      民      國    九十二    年      一      月     三十     日
附註：
民事訴訟法第四百六十六條之一（第一項、第二項）
對於第二審判決上訴，上訴人應委任律師為訴訟代理人。但上訴人或其法定代理人具
有律師資格者，不在此限。
上訴人之配偶、三親等內之血親、二親等內之姻親，或上訴人為法人、中央或地方機
關時，其所屬專任人員具有律師資格並經法院認為適當者，亦得為第三審訴訟代理人
。
                                                                        Ｂ


司法院資訊處製作；財團法人民間司法改革基金會備份。
